臺灣板橋地方法院民事判決　　　　　　　　　　　　　九十三年度訴字第四三二號
　　原　　　告　丙○○
　　訴訟代理人　蕭蒼澤律師
　　被　　　告　丁○○
　　訴訟代理人　林月雪律師
　　　　　　　　江鶴鵬律師
右當事人間請求返還價金事件，本院於民國九十三年五月四日言詞辯論終結，判決如
下：
    主    文
被告應給付原告新台幣壹佰陸拾萬元及自民國九十三年二月五日起至清償日止，按年
息百分之五計算之利息。
訴訟費用由被告負擔百分八十二，餘由原告負擔。
本判決第一項於原告以新台幣伍拾參萬元供擔保後，得假執行。
    事實及理由
甲、程序上之理由：
一、按訴狀送達後，原告不得將原訴變更或追加他訴。但請求之基礎事實同一者，不
    甚礙被告之防禦及訴訟之終結者，不在此限，民事訴訟法第二百五十五條第一項
    第二款、第七款載有明文。又原告於起訴時依原告之聲明及事實上之陳述，得主
    張數項法律關係，而其主張不明瞭或不完足者，審判長應曉諭其敘明或補充之。
    為民事訴訟法第一百九十九條之一所明定。
二、本件原告於起訴時具狀係基於解除系爭買賣契約回復原狀之規定，請求被告返還
    價金，雖於九十三年四月二十日言詞辯論期日陳述其請求權基礎為「系爭契約第
    十條後段之約定」，又於九十三年五月四日言詞辯論期日追加民法第二百五十九
    條第一款、第二款之規定為請求權基礎，並主張被告依據系爭契約第十條前段規
    定解除契約而沒收全部已收價金作為違約金顯屬過高，應酌減違約金，其契約之
    基礎事實均為同一，且不甚妨礙被告防禦及本件訴訟終結，核無不合，應予准許
    。
乙、實體上之理由
一、原告起訴主張：
（一）兩造共同為成立慈天宮事宜，就被告所有坐落於台北縣永和市○○段五八九地
      號、面積二一九．○一平方公尺，權利範圍五分之一，及其上建號一一三九號
      即門牌號碼為台北縣永和市○○路○段一一七巷一弄一號之房屋所有權全部（
      以下簡稱系爭房地），於九十二年十二月八日簽訂買賣契約書，合意就系爭房
      地成立慈天宮奉祀神祇之用，原告並已交付訂金新台幣（下同）一百九十五萬
      元。詎原告於九十二年十二月十三日前往系爭房地為簡單之動工儀式，竟遭當
      地居民數十人包圍抗議，並由市民代表與原告協調，並有居民連署反對之書面
      ，致無法於上開地址成立慈天宮。按合約成立之目的既無法達成，被告已無法
      依債之本旨給付，原告乃委請律師於九十二年十二月十四日發函被告依法解除
      契約，請求返還已給付之前開價金，續於九十三年一月一日再度發函，請求被
      告於函到三日內就慈天宮之限制因素予以排除，如其未能交付得設立神壇之建
      物，應即返還價金，並加倍賠償同額損失，並解除契約，爰依本件契約第十條
      後段之約定及民法第二百五十九條第一款、第二款之規定，並請求酌減違約金
      ，提起本訴。
（二）對被告抗辯之陳述：
１、按約定之違約金額過高者，法院得減至相當之金額，民法第二百五十二條定有明
    文。被告既係主張以其實收之一百九十五萬元充作違約金，查違約金之本質既係
    因不履行債務而生損害之賠償總額，民法第二百五十條定有明文。則被告於原告
    解約後急忙於九十三年二月二十日至同年三月三日即完成將系爭房地買賣及過戶
    予第三人李明耀之手續，有建物謄本乙份可稽。是本件被告並無受有損害，被告
    應將一百九十五萬元返還原告。
２、住戶應依使用執照所載用途及規約使用專有部分，約定專用部分，不得擅自變更
    ；住戶違反前項規定，管理負責人或管理委員會應予制止，並報請直轄市、縣（
    市）主管機關處理，並要求其回復原狀，公寓大廈管理條例第十五條定有明文。
    綜觀本件買賣契約之本旨，兩造係為慈天宮得以設立而成立該買賣契約，而公寓
    大廈管理條例第五條明文規定區分所有權人對專有部分之利用，不得有妨礙建築
    物之正常使用及違反區分所有權人共同利益之行為，宮寺設立首在合法人和，居
    民如此全面抗爭，如何設宮？被告因未能依債之本旨而為給付，原告已依法解除
    系爭房地買賣契約。
（三）訴之聲明
１、被告應給付原告一百九十五萬元，及自起訴狀送達被告翌日起至清償日止按年息
    百分之五計算之利息。
２、願供擔保請准宣告假執行。
二、被告抗辯：
     本件爭點為原告解除契約是否合法？
（一）系爭買賣契約僅是單純不附條件之不動產買賣契約，原告主張其與被告共同為
      成立慈天宮新址事宜而與被告簽立本件買賣契約乙節，自應就該事實應負舉證
      之責。被告無任何義務為原告無法遷移慈天宮至買賣標的物地址處負擔任何責
      任。因此原告所檢附居民連署書與被告出售本件買賣標的物無關。在被告終止
      雙方買賣契約前，無兩造契約目的（即單純買賣房屋之目的）無法達成，更無
      無法依債之本旨提出給付之情事存在。再參酌證人乙○○果及證人甲○○之證
      詞，被告對原告購買系爭房屋是擬供證人乙○○開設慈天宮之用之事實有所認
      知，惟對於原告購買系爭房屋之供作開設宮廟使用之目的並無任何之保證與承
      諾。而原告自認購買系爭房屋之際，並未想到無法開宮之事，因此未要求被告
      就系爭房屋未能供其達到使用目的時，為任何保證與承諾，及證人甲○○證述
      兩造簽約之際未提及使用目的等事實，得以證明縱使系爭房屋未能達到原告原
      擬供作使用之目的，被告並無為其完成使用目的或排除使用障礙之義務。故原
      告以其購買之系爭房屋無法達到使用目的為理由，片面認為被告有所違約而解
      除系爭買賣契約之法律行為，應屬無據而無效，基於此兩造所簽系爭契約仍屬
      有效（在被告終止系爭契約前而言）之前提下，被告並無返還買賣價金之義務
      。
（二）被告於九十二年十二月十四日接獲原告後悔不願繼續履約購買本件買賣標的物
      且擅自片面終止契約之訊息時，則於九十二年十二月十八日以中和秀山郵局第
      十九號存證信函催告原告於文到三日內繼續履約，否則併予終止（註：被告不
      知法律用語，誤用解除，應是終止）契約之通知，惟原告收受該存證信函後，
      仍置之不理，不願配合代書辦理報稅及移轉登記程序。且二度委託律師為片面
      解除契約之聲明。顯見原告已絕然不願購買本件買賣標的物而拒絕履約之心意
      甚明，故被告方依兩造所簽買賣契約第十條前段約定，沒收原告所給付之一百
      九十五萬元價金。
（三）本件買賣契約無法繼續履約係因可歸責於原告無法遷移慈天宮至買賣標的物址
      處之事由所致，並非被告不願履行契約約定，因此被告對原告之片面解除契約
      意思表示深感異議，而認為原告有所無理取鬧，故對於原告在被告催告其限期
      履約後雖然曾二度委任律師發函通知被告為片面解除買賣契約之意思表示，拒
      予函覆，惟並不表示被告認同原告之聲明。
（四）原告主張本件兩造所簽訂之買賣契約是屬「定型化契約」，惟查所謂「定型化
      契約」依消費者保護法第二條第七款之規定應限於「企業經營者為與不特定多
      數人訂立契約之用，而單方預先擬定之契約條款。」而言，今原被告雙方皆非
      不動產買賣經營者，且本件買賣契約在簽約之際，均經兩造仔細閱覽而簽訂，
      顯然與消費者保護法所規定之定型化契約有間，原告主張其已於七天內解除契
      約，被告應負回復原狀即返還其已付價金之義務，不知其何所據？
（五）原告購買房屋對其房屋之擬供作使用之目的是否能達成，本應就其使用目的之
      客觀環境及法令有所評估，並承擔此風險，是乃其自我之義務。然其卻未為任
      何之評估，即以被告知其購買系爭房屋係擬供設宮為目的為由，而片面要求被
      告承擔此風險，原告之主張顯然無理由。
（六）以原告購屋擬供其設宮之證人乙○○而言，乙○○現設立慈天宮之址與系爭房
      屋之址，同屬住宅區，乙○○之現有宮址既無無法設宮之因，則因此事實可證
      明系爭房屋得以設立宮廟。再而原告又無法檢具系爭房屋有無法開設宮廟之法
      令限制，僅因系爭房屋遭四週鄰居抗議乙○○設宮，即主觀上認為其購買系爭
      房屋之目的無法達成。因此本件原告主張買賣目的無法達成而給付不能，實係
      可歸責於原告本身之主觀上給付不能之事由，而非客觀上有可歸擇於被告之事
      由致有給付不能之事實存在，故原告無權片面解除兩造買賣契約（民法第二百
      五十六條反面解釋），進而要求被告返還價金，基此，原告之訴應無理由。
（七）聲明：原告之訴駁回。
三、兩造不爭執之事項：
（一）兩造於九十二年十二月八日就系爭房地簽訂買賣契約。
（二）被告已於九十二年十二月八日收受原告買賣契約中之一百九十五萬元價金。
（三）原告於九十二年十二月十四日晚上即通知被告解除系爭契約，為證人甲○○證
      述，並經被告自認屬實。
（四）被告有收受原告委託蕭昌澤律師於九十二年十二月十六日及九十三年一月一日
      所為解除契約之律師函，並分別於九十二年十二月十八日、九十三年一月五日
      由被告收受（見支付命令卷之證四、證五）。
（五）原告有收到被告九十二年十二月十八日解除契約之存證信函。
四、本件爭點及本院判斷
    本件爭點為原告解除系爭契約是否合法？原告請求酌減違約金是否適當？本院判
    斷如下：
（一）原告解除契約是否合法？
　１、按給付者，係債之關係上特定人間請求特定之行為，不作為亦得為給付，且不
      以有財產價格為限，給付具有雙重意義，有時指給付行為，有時指給付效果而
      言。現行民法上債之關係建立在主給付義務上，所謂主給付義務係指債之關係
      所固有、必備、並用以決定債之關係類型之基本義務（債之關係之要素），除
      主給付義務外，另有所謂從給付義務，其發生之原因有三、其一，基於法律明
      文規定，例如債權人讓與人應將證明債權文件交付受讓人，其二為基於當事人
      間之約定，其三為基於誠實信用原則及契約之補充解釋，例如，汽車之出賣人
      應交付必要之文件，名馬之出賣人應交付血統證明書，從給付義務不具有獨立
      之意義，僅具有輔佐主給付義務之功能，其存在之目的，不在於決定債之關係
      之類型，而是在於確保債權人之利益能夠獲得最大之滿足，需注意的是，在雙
      務契約上，一方之從給付義務，與他方之給付義務，是否立於互為對待給付之
      關係，是否能發生同時履行抗辯，應視契約之目的之達成是否必要而定，又從
      給付義務之債務不履行，債務人得否解除契約亦應此標準判斷之。在債之關係
      在其發展過程中，依其情形，除主給付義務、從給付義務外，尚有附隨義務，
      係基於誠實信用原則而發生，主給付義務與附隨義務之區別在於主給付義務，
      係自始、確定，並決定債之關係之類型，並構成雙務契約之對待給付，如主給
      付義務之不履行，得以解除契約，然附隨義務係隨著債之關係的發展，於個別
      情況要求當事人之一方有所作為或不作為，以維護相對人之利益，於任何債之
      關係均可發生，不受特定債之關係類型之限制，附隨義務之不履行，不得作為
      解除契約之，但如受有損害，得依不完全給付之規定，請求損害賠償。而附隨
      義務與從給付義務之區別，以德國通說認為應以得否獨立以訴請求履行為判斷
      標準，得獨立之訴請求者，為從給付義務，不得以訴請求者為附隨義務，例如
      出賣汽車，交付該車並移轉所有權為出賣人之主給付義務，但提供必要之文件
      ，如行車執照或保險契約書，係從給付義務，告知該車之特殊危險性，則為附
      隨義務。附隨義務之功能有二，其一為促進實現主給付義務，使債權人之利益
      獲得最大之滿足（輔佐功能），其二為維護他方當事人人身或財產上之利益（
      保護功能），例如汽鍋之出賣人應告知其使用上應注意之事項，一方面使買受
      人給付上之利益獲得滿足，一方面亦維護買受人人身或財產上之利益，不因汽
      鍋爆破而遭受損害（參見王澤鑑、著民法實例研習叢書，第三冊債篇總論，頁
      二五至二八）。
　２、參之證人乙○○即慈天宮住持證述「我認識雙方，．．三人都是在慈天宮走動
      的人，．．．被告先生有在宮內偶而幫人讓人問事．．慈天宮目前在永和市○
      ○路租賃的房子，才想買被告的房子來開宮，被告夫婦都是一起來宮內．．我
      看，地理師說可以開宮，原告才說要買下來開宮，地理師來看房子時，原被告
      夫婦都有在場，他們知道要買來開宮用，．．簽約時，被告告訴我及原告說要
      捐五十萬元給宮裡，且說要寫在契約書內給他父親看，．．．，我請被告出面
      解決，但遲未解決」；「（原告訴訟代理人問：請訊問證人：當時有無約定買
      賣目的是開宮？）有，去年九、十月就說要買房子開宮，是原告說要買房子來
      給我開宮，被告先生當天也說濟公師父告訴說他們房子可以賣了，所以我才說
      請地理師來看本間房屋是否可以開宮，如可以就要買」；「（被告訴訟代理人
      問：是地理師說該地址適合開宮，還是被告說適合開宮，被告是否答應如不能
      開宮，需負責排除或退費承諾？）因為大家都是好朋友，說好要賣才會買，且
      地理師說可以開宮我們才會買的，是雙方同意可以開宮才買的」等語（見九十
      三年四月二十日筆錄），證人乙○○與兩造關係良好，核其證詞，應屬可信。
      據其證言，核與原告主張被告明知原告購買系爭房地，即為開設慈天宮之用等
      情相符，堪以採信。就被告之主給付義務而言，係將系爭房地產權移轉予原告
      ，至於原告所主張之「被告否應與原告共同排除居民抗議以設立慈天宮」之協
      助義務（見九十三年五月四日筆錄），僅在於促進實現前述移轉系爭房地之主
      給付義務，使原告之利益獲得最大之滿足，以維護原告之財產上利益。但此項
      協助義務，原告並無依據得以獨立之訴方式請求被告履行，揆諸前開說明，僅
      屬於系爭契約之附隨義務。準此，附近居民以系爭房地不宜開設廟宇及房屋結
      構改變為由抗議時，被告均未出面解決，固為證人乙○○證述屬實，且為兩造
      所不爭，但被告違反此項附隨義務，原告並不得據此作為解除契約之理由。從
      而，原告主張於九十二年十二月十三日前往系爭房屋舉行動工儀式，遭居民抗
      議，其催告被告履行共同排除居民抗議之協助義務，被告並未出面，固分別於
      九十二年十二月十四日、九十二年十二月十六日函知解除契約云云，於法不合
      ，顯無理由。
　３、再者，「違約金係當事人約定契約不履行時，債務人應支付之懲罰金或損害賠
      償額之預定，以確保債務之履行為目的。至若當事人約定一方解除契約時，應
      支付他方相當之金額，則以消滅契約為目的，屬於保留解除權之代價，兩者性
      質迥異。本件依兩造於八十年十月二十二日所訂系爭契約第十條約定：「本契
      約簽訂後，倘甲方（宏恩公司）不買或不按約定日期付款時，願將既付價款全
      部由乙方（周呂彪）無條件沒收，抵作違約金外，並即解除本約。如乙方不賣
      或不照約履行應盡義務時，亦應將已收價款如數退還與甲方之外，另加賠償所
      收價款同額之損害金與甲方，並負責賠償甲方因買賣本土地所支付之一切其他
      所交付之費用，本約方得解除，各無異議」。該約款後段之真意是否為出賣人
      不賣時，得加倍返還所收價金及賠償買受人因買賣系爭土地所支付之一切其他
      費用予買受人而解除契約？果爾，就出賣人不出賣時得解除契約而應支付買受
      人所付價金同額之損害金而言，應屬解約金之性質」（最高法院八十六年度台
      上字第一四七號判決、六十八年度台上字第三八六一號判決足參）。按系爭契
      約第十條後段約定「如乙方（即被告）不賣或不照約履行應盡義務時，亦應將
      已收價款如數退還與甲方（即原告）外，另加倍賠償所收價款同額之損害金與
      甲方後，本約方得解除」，依其文義解釋，在於規範被告如違約不賣或不照約
      履行應盡義務時，亦得將已收之價款如數返還原告，另加倍賠償所收價款與原
      告後，以解除契約，固屬解約金之性質，但其解除權屬於被告，並非原告，原
      告依據系爭契約第十條後段之約定解除契約，自屬無理由。
　４、再觀之系爭契約第十條前段約定「本約簽訂後，倘甲方不買或不按約定日期付
      款，經乙方定期催告，仍不給付時，願將既付之價款全部由乙方無條件沒收，
      抵作違約金，並解除契約」等情，被告於九十二年十二月十八日以存證信函定
      期催告原告於三日內繼續履約，否則沒收價金併予解除契約，原告並未按期依
      約履行，從而，被告依據契約第十條前段之約定解除契約（即兩造約定解除契
      約事由），並將原告已付價金沒收抵作違約金，自屬合法有據。
（二）原告請求酌減違約金是否適當？
　１、當事人約定契約不履行之違約金過高者，法院固得依民法第二百五十二條以職
      權減至相當之數額，惟是否相當仍須依一般客觀事實、社會經濟狀況及當事人
      所受損害情形，以為酌定標準，而債務已為一部履行者，亦得比照債權人所受
      利益減少其數額（最高法院四十九年台上字第八０七號判例意旨參照）。又違
      約金是否過高，應以解約時所生損害為酌定標準，契約解除後，系爭房地價格
      雖有昇降，不得作為酌減違約金之標準（最高法院八十二年度台上字第一八六
      六號判決意旨參照）。按違約金是否相當，應依一般客觀事實、社會經濟狀況
      及當事人所受損害情形，以為衡量之標準，若所約定之額數，與實際損害顯相
      懸殊者，法院自得酌予核減，並不因懲罰性違約金或賠償額預定性違約金而異
      （最高法院八十二年度台上字第二五二九號判決意旨參照）。
  ２、本件被告於九十二年十二月十八日解除系爭契約後，隨即於九十三年三月三日
      將系爭房地另行出賣於第三人李明耀，有原告提出且為被告所不爭執之建物登
      記謄本可按。本院審酌原告於九十二年十二月八日已給付買賣價金共一百九十
      五萬元，被告自同日起已因受領原告所繳價金可得相當之利息；及被告於九十
      二年十二月十八日發函解除契約後，旋於相隔不到三月即已將系爭房地出售第
      三人，時間非遠；以及被告重行出售系爭房地所需支付之費用、並未舉證另有
      其他實際所受損害及所失利益之金額等各項情狀，認系爭契約所載總價款為七
      百萬元，被告沒收原告已繳價款一百九十五萬元作為違約金，已佔總價款百分
      之二十八，顯屬過高，應以總價款之百分之五計算違約金，方屬公允。依此計
      算，被告得沒收之違約金為三十五萬元（0000000ｘ五%＝三五○○○
      ○）。準此，原告主張被告依據系爭契約第十條前段之約定解除契約並沒收原
      告已付之全部價款作為違約金，顯屬過高，應予酌減，為有理由。
　３、綜上所述，原告請求被告給付酌減違約金三十五萬元後所剩餘之價金一百六十
      萬元及自起訴狀繕本送達翌日即九十三年二月五日起至清償日止按年息百分之
      五計算之利息，為有理由，應予准許。
五、因本案事證已臻明確，兩造其餘主張陳述及所提之證據，均毋庸再予審酌，附此
    敘明。
六、假執行之宣告：
    原告陳明願供擔保，聲請宣告假執行，經核其勝訴部份，合於法律規定，爰酌定
    相當之擔保金額宣告之；其餘假執行之聲請，因該部份訴之駁回而失所依據，應
    予駁回。
七、結論：原告之訴為一部有理由，一部無理由，依民事訴訟法第七十九條但書，第
    三百九十條第二項，判決如主文。
中　　　華　　　民　　　國　　九十三　　年　　　五　　　月　　 十八 　　日
                              臺灣板橋地方法院民事第三庭
　　　　　　　　　　　　　　　　　  法　　　官　劉以全
正本係照原本作成
如對本判決上訴，須於判決送達後廿日內向本院提出上訴狀
中　　　華　　　民　　　國　　九十三　　年　　　五　　　月　　 十八 　　日
　　　　　　　　　　　　　　　　　　法院書記官　朱家惠
